臺灣高等法院臺南分院刑事判決　　　　　96年度上訴字第95號
上　訴　人　臺灣雲林地方法院檢察署檢察官
被　　　告　甲○○
上列上訴人因被告違反毒品危害防制條例案件，不服臺灣雲林地
方法院95年度訴字第796號中華民國95年12月7日第一審判決（起
訴案號：臺灣雲林地方法院檢察署95年度毒偵字第959號；併案
案號：95年度毒偵字第1484號），提起上訴，本院判決如下：
    主  文
原判決關於施用第一級毒品罪及所定執行刑部分，均撤銷。
甲○○施用第一級毒品，累犯，處有期徒刑柒月，扣案第一級毒
品海洛因壹包（淨重零點零參公克）沒收銷燬之，扣案包裝上開
第一級毒品海洛因之夾鏈袋壹只沒收之。
    事  實
一、甲○○前因竊盜、搶奪、恐嚇取財等案件，分別於九十二年
    五月一日、九十二年一月二十四日、九十二年七月十日，經
    台灣彰化地方法院以九十一年度易字第一０四五號、台灣雲
    林地方法院以九十一年度訴字第三九九號、台灣台南地方法
    院以九十一年度易字第一七一一號判決有期徒刑八月、一年
    四月、四月確定。又因施用毒品案件，經觀察、勒戒後，認
    無繼續施用毒品之傾向，於八十七年十月十七日予以釋放，
    經台灣雲林地方院檢察署於同日以八十七年度偵字第三二０
    二、三二０三號為不起訴處分確定。繼又於觀察、勒戒執行
    完畢後，五年內再因施用第一、二級毒品案件，台灣雲林地
    方法院於九十二年五月二十二日，以九十二年度訴字第一九
    二號分別判處有期徒刑八月、四月，應執行有期徒刑十月確
    定。嗣上開案件接續執行，於九十四年十二月二十六日縮刑
    期滿執行完畢。
二、甲○○詎仍不知改，復基於施用第一級毒品海洛因（以下稱
    海洛因）之犯意，於九十五年七月一日十五時許，在雲林縣
    林內鄉○○村○○路三五之二號住處，以將海洛因摻水置入
    注射針筒內，再以注射針筒注射手臂靜脈血管之方式，施用
    海洛因一次。嗣於九十五年七月三日十七時五十五分許，在
    雲林縣斗六市○○路與萬年東路交岔路口，為警查獲，並扣
    得海洛因一包（淨重０．０三公克）。
三、案經雲林縣警察局斗六分局報請台灣雲林地方法院檢察署檢
    察官偵查起訴。
    理  由
一、訊之被告甲○○對於起訴之犯罪事實均坦承不諱，並當庭表
    示認罪，而經本院裁定以簡式審判程序加以審理，則依據刑
    事訴訟法第二百七十三條之二、同法第一百五十九條第二項
    之規定，不適用傳聞法則有關限制證據能力之相關規定，合
    先敘明。
二、上開事實有下列證據足資證明：
（一）尿液送檢真實姓名對照表一份、濫用藥物尿液檢驗檢體監
      管紀錄表一份。
（二）詮昕科技股份有限公司95年07月20日日濫用藥物尿液檢驗
      報告一份。
（三）扣案海洛因一包（淨重0.03公克）、該海洛因照片一張。
（四）法務部調查局95年08月02日調科壹字第160003142號鑑定
      通知書一份。
（五）被告於警詢、檢察官面前之供述筆錄。
（六）被告於原審及本院審理時之自白。
（七）本件事證明確，被告犯行洵堪認定。
三、施用第一、二級毒品為犯罪行為，毒品危害防制條例第十條
    定有處罰明文。故施用第一、二級毒品者，依前揭規定本應
    科以刑罰。惟基於刑事政策，對合於一定條件之施用者，則
    依同條例第二十條、第二十三條之規定，施以觀察、勒戒及
    強制戒治之保安處分。又毒品危害防制條例於民國九十二年
    七月九日修正公布，自九十三年一月九日施行，其中第二十
    條、第二十三條將施用毒品之刑事處遇程序，區分為「初犯
    」及「五年內再犯」、「五年後再犯」。依其立法理由之
    說明：「初犯」，經觀察、勒戒或強制戒治後，應為不起訴
    處分或不付審理之裁定；經觀察、勒戒或強制戒治執行完畢
    釋放後，「五年內再犯」者，因其再犯率甚高，原實施之觀
    察、勒戒及強制戒治既已無法收其實效，爰依法追訴或裁定
    交付審理。至於經觀察、勒戒或強制戒治執行完畢釋放後，
    「五年後再犯」者，前所實施之觀察、勒戒或強制戒治已足
    以遮斷其施用毒品之毒癮，為期自新及協助其斷除毒癮，仍
    適用「初犯」規定，先經觀察、勒戒或強制戒治之程序。從
    而依修正後之規定，僅限於「初犯」及「五年後再犯」二種
    情形，始應先經觀察、勒戒或強制戒治程序。倘被告於五年
    內已再犯，經依法追訴處罰，縱其第三次（或第三次以上）
    再度施用毒品之時間，在初犯經觀察、勒戒或強制戒治執行
    完畢釋放五年以後，已不合於「五年後再犯」之規定，且因
    已於「五年內再犯」，顯見其再犯率甚高，原實施觀察、勒
    戒或強制戒治，已無法收其實效，即應依該條例第十條處罰
    。有最高法院九十五年度第七次刑事庭會議決議可參。查被
    告前於民國八十七年，因施用毒品案件，經觀察勒戒後，認
    無繼續施用毒品之傾向，於八十七年十月十七日予以釋放，
    台灣雲林地方法院於同日以八十七年字第三二０二、三二０
    三號為不訴確定。其於觀察、勒戒後五年內，再於九十二年
    間因施用第一、二級毒品案件，經台灣雲林地方法院以九十
    二年度訴字第一九二號判處應執行有期徒刑十月確定，有台
    灣雲林地方法院檢察署八十七年度偵字第三二０二、三二０
    三號號不起訴處分書、台灣高等法院被告前案紀錄表各一份
    在卷可憑。此次於九十五年七月一日十五時許第三度再犯本
    件施用毒品罪，依上開決議意旨已不合於五年後再犯，即應
    依法追訴、審理。
四、論罪：按海洛因係毒品危害防制條例第二條第二項第一款所
    明定之第一級毒品。核被告所為，係違反同條例第十條第一
    項之施用第一級毒品罪。被告持有海洛因後進而施用，持有
    之低度行為，為施用之高度行為所吸收，不另論罪。又被告
    有如犯罪事實所載前科，有台灣高等法院被告前案紀錄表各
    一份在卷可憑，其受有期徒刑之執行完畢，五年以內再故意
    犯本件有期徒刑以上之罪，為累犯，依刑法第四十七條第一
    項之規定加重其刑。另檢察官併案部分，其中足以證明被告
    於九十五年七月一日十五時許，施用第一級毒品部分，與前
    揭被告論罪科刑部分之犯行，為同一案件，本院自得併予審
    酌，其餘部分如下所述，應退回由原地檢署另行偵辦。
五、撤銷改判之理由：原審以被告罪證明確，因予論罪科刑固非
    無見，惟查：
（一）原審認被告自九十五年五月中旬某日晚上十時起至九十五
      年九月十九日一時許，有多次反覆、接續施用第一級毒品
      海洛因之犯行。惟查，本件被告施用第一級毒品海洛因之
      犯行，僅於九十五年七月一日十五時許該次施用之犯行，
      足以證明，且併案部分與本案並無接續犯一罪之適用（詳
      下所述）。原審前開之認定，自有未洽。
（二）被告於九十二年間因施用毒品案，經台灣雲林地方法院裁
      定觀察、勒戒，認有繼續施用毒品之傾向，再經台灣雲林
      地方法院裁定送強制戒治，於九十二年十一月十四日停止
      戒治，後因毒品危害防制條例修正已無二犯強制戒治之規
      定而於九十三年一月九日報結，有台灣高等法院被告前案
      紀錄表可按。是被告於該次之強制戒治並未執行完畢，原
      審事實認定該次之強制戒治因戒治期滿未經撤銷，視為執
      行完畢，並據而認定本案五年內再犯之期間，亦有未妥。
（三）檢察官上訴意旨指摘原判決有上開可議之處，為有理由，
      自應由本院依法將原判決撤銷改判，以期適法。
六、科刑：爰審酌被告前有麻醉藥品管理條例、槍砲彈藥刀械管
    制條例、過失致死、賭博、毒品危害防制條例、竊盜、搶奪
    、恐嚇取財等犯罪前科，有臺灣高等法院被告前案紀錄表在
    卷可參，素行不佳，被告於毒癮戒斷後，又不能抗拒毒品之
    誘惑，把持不住，再度沾染毒品，且其為警查獲後，仍持續
    施用毒品，顯見毒癮不淺，品行亦有不端，過短之刑期無法
    收戒除毒癮之效，惟其犯後已坦承犯行，且其施用毒品行為
    僅戕害自身，尚未造成其他危害，被告又能供出購買毒品之
    來源，配合檢察官調查並指證販毒者，顯見其有悔悟之心，
    暨其為高中肄業，教育程度不低，被告目前從事鐵工工作，
    每月收入約3萬元，有固定工作及收入，家中尚有祖母、父
    母、配偶及一名未成年子女及其他一切情狀，量處如主文第
    二項所示之刑。
七、沒收：扣案之海洛因一包，應依毒品危害防制條例第十八條
    第一項前段規定沒收銷燬之。包裝上開海洛因之夾鏈袋，則
    為供被告施用海洛因所用之物，且為被告所有，業據被告供
    述在卷，應依刑法第三十八條第一項第二款規定宣告沒收。
八、退回併案部分：台灣雲林地方法院檢察署九十五年度毒偵字
    第一四八四號於原審之併案意旨略以：甲○○於九十五年五
    月五日起至同年九月十九日止，在其住所等地有施用海洛因
    之犯行，認與本案具有包括一罪之關係，為法律上之同一案
    件，請併予審理（即檢察官併案意旨與上訴書所敘述之理由
    不符）。惟查：
（一）按所謂包括一罪，亦即構成要件行為單數，為依法律所定
      之各罪犯罪構成要件，本即以一個犯罪決意，實施數個行
      為，侵害同一法益為要件。廣義的包括一罪，包含吸收關
      係、與罰前行為、與罰後行為、吸收犯、結合犯等。狹義
      的包括一罪，則指集合犯，包括常業犯（本次刑法修正已
      刪除）、常習犯、職業犯、營業犯等。
（二）毒品危害防制條例於八十七年五月二十日修正公佈，因鑑
      於施用毒品者，大多具有「成癮性」，為貫澈社會對防制
      毒品之期昐，對施用毒品者，有施以斷癮之必要，乃就施
      用毒品行為，先為生理治療及心理復健之保安處遇，因而
      以令入戒治處所觀察、勒戒方式，戒除其身癮，若仍無法
      戒除，有繼續施用毒品之傾向，再令入戒治處所施以強制
      戒治，以戒除其心癮。倘上開保安處遇猶無法收其遮斷毒
      癮之實效，方以刑罰追訴罰。考其立法意旨及該條例第二
      條第一項之規定「本條例所稱毒品指具有成癮性、濫用性
      及對社會危害性之麻醉藥品與其製品及影響精神物質與其
      製品」，足見施用第一級或第二級毒品罪，本即預定其因
      成癮有反覆實行施用毒品之性質，故得以集合犯（常習犯
      ）論以一罪。又本次刑法修正將刑法第五十六條連續犯之
      規定刪除，其立法理，係認實務上之見解，對於連續犯一
      罪名認定過寬，所謂概括犯意，經常可連綿數年之久，且
      採證上多趨於寬鬆，常在案件起訴後，最後事實審裁判前
      ，對繼續犯同一罪名之情形，均依連續犯之裁判上一罪論
      處，不無鼓勵犯罪之嫌，亦使國家刑罰權之行使發生不合
      理之現象，基於連續犯原為數罪之本質及刑罰公平原則之
      考量，乃將刑法第五十六條予以刪除。是於刑法刪除連續
      犯後，將施用毒品罪固得認以集合犯論以一罪，然並非所
      有集合犯之犯罪行為皆漫無限制，而得以一概以包括一罪
      論處，必須行為人主觀上，係自始基於一個概括之決意，
      且其時、空關係密切，依社會一般通念，認評價為一罪為
      適當者，方屬之。否則若認定過於寬鬆，一罪認定時點又
      漫無限制，可綿延數年，則仍與前揭連續犯未刪除前實務
      上所發生之弊相同，即與刪除連續犯規定之立法意旨有違
      。
（三）查本件被告於九十五年七月三日十七時五十五分許，為警
      查獲；復於九十五年九月二十一日十時許，為警查獲，雖
      被告於警詢時坦承於在此之前即開始施用第一級毒品海洛
      因，後經警採其尿液確認其尿液中有均嗎啡陽性反應，之
      後檢察官即據以認定與被告前揭認罪科刑部份屬包括一罪
      移請原審及本院併辦云云。惟查，依本件併案之事證及被
      告之自白（見併案卷第5頁），僅得證明被告於被查獲採
      尿前四日內即九十五年九月十九日凌晨，確有施用第一級
      毒品海洛因之行為。除此之外，被告其他施用第一級毒品
      之行為均僅有被告自白而無其他佐證，依刑事訴訟法第一
      百五十六條第二項之規定，自無單依被告自白即為有罪之
      認定，此部分併辦事項應認無法證明。又被告前於九十五
      年七月三日十七時五十五分許，在雲林縣斗六市○○路與
      萬年東路交岔路口為警查獲，再移送地檢署經檢察官詢問
      並予保新台幣二萬元後，其施用第一級毒品海洛因之犯行
      既已為檢、警查獲，並據而起訴，其應已知不得再施用第
      一級毒品海洛因，是被告之後再犯施用第一級毒品之行為
      ，其施用第一級毒品之之犯意，於時、空上亦已為前揭檢
      、警查獲行為所切斷，依社會一般之通念實不宜再評價為
      一罪，否則犯罪時間無了時，有鼓勵犯罪之嫌，顯與社會
      評價有違。此從檢察官均率而據上即認上開併案所述之時
      間所有施用第一級毒品之行為，有為包括一罪之關係，將
      被告所有施用毒品之犯行均毫無限制、毫無審酌的據而請
      求併案審理，顯又產生前揭之立法意旨所述之弊，可得而
      知。
（四）綜上，檢察官所舉證據既僅只得證明被告於九十五年七月
      一日十五時許、同年九月十九日凌晨有施用第一級毒品之
      行為，對其餘之犯行既無證據證明，即應作對被告有利之
      認定，認其餘施用第一級毒品之犯行證據不足。且被告於
      九十五年九月十九日凌晨該次施用第一級毒品之行為，與
      前揭論罪科刑部分（九十五年七月一日十五時許）之犯行
      ，其時、空關係並未密切，應屬另行起意為之，不得再均
      以集合犯或接續犯之包括一罪視之。是本件無包括一罪關
      係，公訴人移送併辦，尚有未洽，應退回由原地檢署，另
      為處理，併此敘明。
據上論斷，應依刑事訴訟法第三百六十九條第一項前段、第三百
六十四條、第二百九十九條第一項前段，毒品危害防制條例第十
條第一項、刑法第十一條前段、第四十七條第一項、第三十八條
第一項第二款，判決如主文。
本案經檢察官蘇南桓到庭執行職務。
中　　華　　民　　國　　96　　年　　4　　月　　17　　日
                  刑事第二庭    審判長法　官  葉居正
                                      法　官  吳森豐
                                      法　官  吳勇輝
以上正本證明與原本無異。
如不服本判決，應於收受本判決後十日內向本院提出上訴書狀。
其未敘述上訴理由者並得於提起上訴後十日內向本院補提理由書
狀（均須按他造當事人之人數附繕本）「切勿逕送上級法院」。
　　　　　　　　　　　　　　　　　　　書記官  李良倩
中　　華　　民　　國　　96　　年　　4　　月　　17　　日
附錄：附錄本案論罪科刑法條全文：
毒品危害防制條例第10條第1項
施用第一級毒品者，處6月以上5年以下有期徒刑。
